臺灣高等法院高雄分院刑事判決
上　訴　人　臺灣高雄地方法院檢察署檢察官
上　訴　人
即　被　告　丙○○
選任辯護人　蔡進清　律師
上列上訴人因準強盜等案件，不服臺灣高雄地方法院93年度訴字
第2021號中華民國93年11月5 日第一審判決（起訴案號：臺灣高
雄地方法院檢察署93年度偵字第11857 號），提起上訴，本院判
決如下：
      主    文
原判決關於準強盜暨定執行部分均撤銷。
丙○○竊盜，因脫免逮捕，當場施以強暴，處有期徒刑伍年貳月
。
      事    實
一、丙○○曾於民國（下同）92年間因竊盜案件，經臺灣屏東地
    方法院判處有期徒刑3 月，嗣經本院以93年度上易字第324
    號判決上訴駁回確定（於93年10月26日始入監執行，不構成
    累犯）。詎其不知悔改，竟於93年6 月12日晚上10時8 分許
    ，在高雄市○○區○○路511 號大都會網咖店內，因看見乙○○趴睡在該店內第4 排第2 位桌上，認有機可乘，乃基於
    意圖為自己不法所有之犯意，乘乙○○鄰座客人離開座位外
    出而乙○○仍在睡覺不知之際，自後方繞至前方乙○○座位
    處，並伸右手竊取乙○○所有置放在座位桌上LG牌行動電話
    1 支，得手後放入右邊褲袋內，據為己有，並欲迅速離開現
    場，適為該店職員甲○○自店內監視器發現上揭行竊全部過
    程，乃在櫃台前快速跑向丙○○，並欲阻止丙○○離開，惟
    丙○○不予理會，甲○○乃與該店另一名職員共同抓住丙○○之手，丙○○一直揮舞手臂欲掙脫，該另一名店內職員即
    勒住丙○○脖子欲將之壓制，而尚未完全壓制之際，丙○○
    為脫免逮捕，竟另以傷害之意思，持該店櫃台上之煙灰缸朝
    甲○○頭部揮（毆）打，致甲○○受右眉撕裂傷3 公分傷害
    ，嗣經甲○○與該店另一名職員合力完全壓制丙○○於地上
    ，丙○○始放棄反抗，經警據報趕至現場，並扣得上揭竊得
    之上開LG牌行動電話1 支。
二、案經甲○○訴由高雄市政府警察局三民第二分局移送臺灣高
    雄地方法院檢察署檢察官偵查起訴。
      理    由
一、訊據上訴人即被告丙○○（下稱被告）供承有於上揭時地竊
    取乙○○所有行動電話之事實不諱，惟矢口否認有上揭準強
    盜之犯行，辯稱：我欲離開走出店外時，店內職員在櫃台前
    勒住我脖子，致我呼吸困難，才持櫃台上煙灰缸加以反擊，
    至於有無擊傷別人，我並不知道云云。被告選任辯護人於本
    院審理中為被告辯稱：被告自始既均未曾主動攻擊被害人，
    而是遲至脖子被強力勒住達三分鐘之久後，因感到呼吸產生
    困難，生命、身體陷於危險之情況下，才出於本能地恰巧拿
    到煙灰缸砸傷人，以排除侵害，顯然係屬防衛性動作，而為
    正當防衛行為；亦即，被告所為應係屬受攻擊後之自衛行為
    ，而非係為脫免逮捕才主動攻擊被害人，且由被告傷及告訴
    人後即未再有掙扎脫離現場之舉動，亦可證明被告並非是為
    脫免逮捕才傷人，故被告所為顯與準強盜罪之構成要件及立
    法目的不相符合，應不足以成立準強盜罪行云云。
二、惟查：
  (一)、被告如何於上揭時地竊取乙○○行動電話之事實，已據被
      告於警詢、檢察官偵查中、原審及本院審理時供述不諱（
      見警卷第1 頁背面、偵查卷第19頁、原審卷第14頁），核
      與證人李長德於檢察官偵查中、原審審理中證述（見偵查
      卷第20頁，原審卷第96、97頁）暨被害人乙○○於警訊指
      訴之情節相符（見警卷第3 頁）；被害人乙○○上揭陳述
      ，其性質雖屬傳聞證據，惟其未於法院審理中出庭陳述，
      且未符合刑事訴訟法第159 條之1 至之4 之規定，惟其所
      為之上開警詢筆錄內容，業經當事人於本院審判程序中同
      意作為證據，本院審酌該言詞陳述作成時之狀況認為適當
      ，依刑事訴訟法第159 條之5 第1 項規定，應具有證據能
      力。此外，復有照片、贓物領據、扣押筆錄、扣押目錄表
      各1 份（見警卷第9 至13頁）暨原審法院93年10月12日勘
      驗犯罪現場錄影光碟之筆錄、翻拍照片14張在卷可按（見
      原審卷第66至81頁），被告上揭有關竊盜部分之自白與事
      相符，被告確有竊取乙○○上揭行動電話之事實，已堪認
      定。
  (二)、證人甲○○於原審審理中結證稱：「有人告知我網咖內有
      人在行竊，我才從監視器內注意到，我與另一名同事就上
      前，告知被告如果你有拿手機的話，就請拿出來，被告說
      他沒有拿手機，但被告一直往門的方向走，前面有人他還
      是一直走」、「我們二個人當時一起抓著被告的手，被告
      一直掙脫，我的同事就從後面勒住被告的脖子」、「被告
      是在我同事勒住他的脖子後，他才揮舞手臂的（欲掙脫）
      、「（被告在何時拿煙灰缸敲你的頭？）我同事勒住被告
      脖子時」、「（被告為何要拿煙灰缸敲你的頭？）當時被
      告想要掙脫」、「被告砸到我後，就被我同事壓制下來」
      、「（你同事勒住脖子後，被告是否還有要往外走的舉動
      ？）被告一直要掙脫，且有邊往前走的舉動。」、等語（
      見原審卷第97至100 頁）；其於檢察官偵查中亦結證稱：
      「（當發現有人行竊，你接著如何處置？）我們先上前盤
      問他，有同事先報警，接著要上前逮捕，他反抗要強行離
      開，我不讓他走，我們要抓他都抓不住，後來二人聯手，
      他隨即拿起吧台上之煙灰缸往前打我的頭，我的頭因此受
      傷流血，但我們仍有把他壓制，後來警方趕到才將他逮捕
      」等語（見偵查卷第20頁）。證人甲○○上開證述情節，
      核與被告於原審法院行準備程序時供稱：「我是得手要離
      去現場時，被店員發現，他們有兩人，一前一後，一人在
      前抱住我，一人在後勒住我的脖子．．．我在無意識的狀
      態下，不知拿什麼東西砸向其中一人」等語（見原審卷第
      14頁），及其於警詢時供稱：「因我當時行竊被店員發現
      ，欲離去時，店員要抓我．．．我順手拿起煙灰缸打向店
      員頭部」（見警卷第1 頁背面）之情節大致相符，復有甲○○驗傷診斷書1 份附卷可按；綜上各情，證人甲○○上
      開證詞核與真實相符，應屬可採；被告行竊後即為甲○○
      當場發覺，甲○○偕其同事為防止被告離開現場，乃以勒
      住被告脖子之方式壓住被告（為逮捕之必要行為）之事實
      應堪認定。被告持煙灰缸砸（即強暴方式）甲○○頭部之
      目的，顯係為脫免逮捕無訛。
  (三)、被告雖辯稱：當時被勒住脖子，無法呼吸，一時情急，才
      持煙灰缸毆打甲○○云云；被告選任辯護人即以此為被告
      辯稱：被告被勒住脖時，係屬生命、身體陷於危險之情況
      下，被告持煙灰缸砸傷人，應屬正當防衛行為云云。惟查
      ，被告經甲○○等阻止後，仍一直欲往大門方向離去，經
      甲○○偕同其同事共同抓住被告手部後，被告仍不斷掙脫
      ，始由該名同事由後勒住被告（目的係要制服被告）之事
      實，已據經證人甲○○於原審審理中證述在卷（見原審卷
      第98至102 頁）；證人甲○○之同事既係為防止被告離開
      現場，方以勒被告脖子之方式壓住被告，此乃逮捕被告之
      必要行為（依刑事訴訟法第88條第1 項規定「現行犯，不
      問何人得逕行逮捕之」），客觀上亦不致於危害被告之生
      命或身體（蓋被告於被壓制後如未反抗，實施壓住之人衡
      情會放鬆腕力），尚難認上開壓住被告之方式係屬對被告
      生命或身體上非法之侵害，被告自無正當防衛可言。證人
      甲○○於本院審理中於辯護人行主詰問時雖證稱：「（被
      告傷到你與警察來到現場大約隔十分鐘，這段時間被告有
      無掙扎要離開現場？）沒有」、「只看到他（指同事）勒
      住壓下去，我沒有辦法判斷有沒有達到呼吸困難的程度」
      ，惟其於檢察官反詰問時亦證稱：「（警察來之前，被告
      沒有要離開，是因為被告已經被你們制服？）是的，因為
      我與我同事已將被告制服」等語（見本院卷第87至88頁）
      ，依上開說明，證人甲○○於上開本院審理中之證詞，自
      難執為被告有利之證據。
  (四)、被告選任辯護人於原審為被告辯稱：被告曾因藥物濫用常
      有失控，而伴有傷人及自傷行為，並請求作精神鑑定云云
      。經本院囑託私立高雄醫學大學附設中和紀念醫院鑑定被
      告行為時之精神狀態，嗣經該院鑑定結果認定：「．．．
      綜合以上各項資料的分析，可以發現陳員（指被告）在犯
      案時的精神狀態，並不是處於急性精神病發作，也不是憂
      鬱症狀的惡化，而且並沒有在藥物中毒或戒斷的症狀當中
      ，是對於情境刺激所採取的習慣性反應，推斷犯案當時並
      沒有達到精神耗弱或心神喪失的程度。」，此有該院94年
      5 月10日高醫附秘字第0940001293號函附之精神鑑定報告
      書1 份在卷可按（見本院卷第62至71頁）。況依被告於檢
      察官偵查中及原審審理中供述內容觀之（見偵查卷第5 頁
      、第19頁，原審聲羈卷第4 頁），被告不論行竊或因脫免
      逮捕持硬物毆擊他人之際，均能清楚說明原委；準此，被
      告犯罪行為時並未達到精神耗弱或心神喪失的程度，自無
      刑法第19條之適用。
  (五)、綜上所述，被告前開所辯，係卸責之詞，不足採信；被告
      選任辯護人上開辯解，亦無可採；被告上揭準強盜之犯行
      ，堪以認定。
三、核被告竊取乙○○行動電話得手後，為脫免逮捕而當場對甲○○施以強暴（毆擊成傷）之行為，係犯刑法第329 條之準
    強盜罪，應依刑法第328 條第1 項論處。被告手持煙灰缸砸
    傷告訴人甲○○之行為，係屬故意加害，雖仍屬竊盜脫免逮
    捕，當場實施強暴之行為，要難認為準強盜罪之當然結果（
    最高法院27年度上字第346 號判例參照），此部分既經告訴
    人甲○○於警訊時陳明「我要對他（指被告）提出傷害告訴
    」（見警卷第7 頁），自應成立刑法第277 條第1 項之傷害
    罪。被告上開所犯準強盜及傷害等二罪，有方法結果連牽關
    係，應依刑法第55條規定從一重之準強盜罪處斷。
四、原審就被告準強盜部分予以論罪科刑，固非無見；惟查：被
    告手持煙灰缸揮打而砸傷告訴人甲○○之行為，係屬故意加
    害，雖仍屬竊盜脫免逮捕，當場實施強暴之行為，仍難認為
    準強盜罪之當然結果（最高法院27年度上字第346 號判例參
    照），原判決竟認告訴人甲○○所受之傷害，係被告為脫免
    逮捕，當場施以強暴行為所致，尚難認被告有何傷害之故意
    ，而應屬強暴行為當然生之結果，不另成立傷害罪，自有適
    用法則不當之違誤。被告上訴意旨否認有準強盜之犯行，指
    摘原判決不當；檢察官上訴意旨以「被告犯後未坦承犯行，
    猶一味文過飾非，犯後態度顯仍欠佳」，指摘原判決量處有
    期徒刑5 年2 月過輕；惟被告已坦承大部分犯行，僅針對有
    無脫免捕施強暴部分為抗辯，尚難認其犯後態度不佳，檢察
    官之上訴及被告之上訴雖均屬無理由；惟原判決此部分有上
    揭所述之瑕疵，自應由本院將原判決關於準強盜部分及其定
    執行部分均撤銷改判。審酌被告曾於92年間因竊盜案件，經
    臺灣屏東地方法院判處有期徒刑3 月，嗣經本院以93年度上
    易字第324 號判決上訴駁回確定（於93年10月26日始入監執
    行），此有臺灣高等法院被告全國前案紀錄表在卷可按，足
    見其平日素行不良，被告僅為脫免逮捕，竟持硬物揮打砸傷
    被害人頭部，迄至今亦未與告訴人達成和解，惟念及其犯後
    坦承大部分犯行，犯後態度尚佳，暨其僅取得上揭行動電話
    ，犯罪所得財物不多等一切情狀，爰仍量處如原審所處之有
    期徒刑5 年2 月。
五、被告另被訴於93年6 月4 日竊盜部分，業經原審判決確定，
    自不另論列。
據上論斷，應依刑事訴訟法第369 條第1 項前段、第364 條、第
299 條第1 項前段，刑法第329 條、第328 條第1 項、第277 條
第1 項、第55條，罰金罰鍰提高標準條例第1 條前段，判決如主
文。
本案經檢察官朱文彬到庭執行職務。
中    華    民    國      94  年    6     月    21    日
                    刑事第四庭    審判長法官  蕭權閔
                                        法官  陳吉雄
                                        法官  李嘉興
以上正本證明與原本無異。
如不服本判決應於收受本判決後10日內向本院提出上訴書狀，其
未敘述上訴理由者，並得於提起上訴後10日內向本院補提理由書
狀（均須按他造當事人之人數附繕本）「切勿逕送上級法院」。
中    華    民    國      94  年    6     月    21    日
                                      書記官  劉金萍
附錄本判決論罪科刑法條：
刑法第328條第1 項
  意圖為自己或第三人不法之所有，以強暴、脅迫、藥劑、催眠
  術或他法，至使不能抗拒，而取他人之物或使其交付者，為強
  盜罪，處5 年以上有期徒刑。
刑法第329條
  竊盜或搶奪，因防護贓物、脫免逮捕或湮滅罪證，而當場施以
  強暴脅迫者，以強盜論。
刑法第277條第1 項
  傷害人之身體或健康者，處3 年以下有期徒刑、拘役或1,000
  元以下罰金。
